【裁判字號】    94,訴,333
【裁判日期】    950120
【裁判案由】    確認抵押權不存在
【裁判全文】
臺灣新竹地方法院民事判決               94年度訴字第333號
原      告  丁○○
            戊○○
共同訴訟代
理人        溫瑞鳳律師
被      告  甲○○
                      號
訴訟代理人  鄭勵堅律師
上列當事人間請求確認抵押權不存在等事件，本院於民國94年12
月26日辯論終結，判決如下：
    主  文
原告之訴駁回。
訴訟費用由原告負擔。
    事實及理由
壹、原告主張：
一、查系爭坐落新竹縣新豐鄉○○段406-1、446地號土地( 下稱
    ：系爭土地 )為原告戊○○所有，被告甲○○以原告丁○○
    為債務人，於民國88年新湖字第131220號收件，88年8月6日
    設定登記對原告丁○○間最高限額新台幣(下同)600 萬元抵
    押權，此有土地登記謄本二件可證。惟查原告丁○○根本不
    認識被告，亦未曾向被告借款分文，為此訴請確認其抵押權
    所擔保之債權不存在。且因被告抵押權所擔保之債權不存在
    ，則依據抵押權從屬性，主債權即不存在，其從屬之抵押權
    自亦不存在，為此訴請被告應塗銷前項抵押權登記，並檢附
    另案台灣台北地方法院90年度重訴字第362 號民事判決供參
    。
二、又被告之女即訴外人丙○○前係原告丁○○僱用之會計，因
    原告丁○○於87年6 月間車禍受重傷，頸椎損傷，合併四肢
    癱瘓。詎丙○○與原告舊識之律師訴外人乙○○相互勾串，
    為謀奪原告丁○○之財產，共同策劃，將原告所有之系爭土
    地，設定抵押權與丙○○之母即被告，及乙○○之妻即訴外
    人劉靜吟。乃由丙○○盜取其掌管原告身分證、印章，及土
    地權狀，交與乙○○，再由乙○○轉交與不知情代書許振昌
    ，偽造88年8 月20日抵押權設定契約書，及土地登記申請書
    ，將原告丁○○所有坐落新竹縣新豐鄉○○段403、406、41
    4 、415、420、421、428、446 號土地，向被告及訴外人劉
    靜吟二人擔保抵押債權1,825 萬元，盜蓋原告丁○○印章於
    上開文書，並矇使新竹縣新湖地政事務所，辦理抵押權設定
    登記，致生損害於原告丁○○，業經原告丁○○依法向台灣
    新竹地方法院檢察署檢察官提出告訴在案，此有94年他字第
    1114號偽造文書一案告訴狀附卷可稽。
三、對於被告答辯所為之陳述：
  (一)被告向本院聲請本票准予強制執行之裁定，本院89年票字
      第459 號裁定書，原告丁○○因已半身不遂殘障，臥病在
      床，無法行動，並未接到法院裁定。諒係由會計丙○○收
      受，並未交付與原告丁○○。而被告辦理上開本院89年票
      字第459 號本票裁定，亦係其女丙○○一手辦理，而本院
      裁定，應送達與原告丁○○者，亦為丙○○收受。故丙○○一手遮天，導演全案。且本票准予強制執行之裁定，並
      無確定本票債權存在之效力。是原告提起本件債權不存在
      之訴，係消極確認之訴，依法應由主張債權存在之被告，
      負舉證責任。至於被告提出本院88年執字第5250號強制執
      行金額計算書分配表，被告所分配取得者，僅係其所繳執
      行費7 萬元而已，更不能據此主張原告丁○○承認其債權
      之存在。
  (二)又被告主張台灣新竹地方法院檢察署93年度偵字第5689號
      案件，已不起訴處分確定，固係事實。但因該案認原告丁○○與訴外人乙○○及丙○○間之紛爭，係民事糾葛，應
      循民事訴訟解決，故原告已另向本院提起94年度訴字第11
      9 號損害賠償事件，對丙○○、乙○○提起訴訟中，此有
      本院通知書可證。
  (三)再被告提出民事答辯二狀既主張：「按訴外人丙○○為被
      告之女，被告年事已高，現住院診治中，唯民國84年、85
      年間起，訴外人丙○○曾多次向被告週轉現金，借予原告
      丁○○，被告並不認識原告丁○○」等語。試問：被告設
      定抵押債權高達1,000 萬元。又被告提出本院89年票字第
      459號，本票11張，金額高達1,000萬元。被告從何銀行提
      出此款？且被告住嘉義縣水上鄉，何時、如何交付與住在
      新竹市之丙○○？茍真有資金之往來，何以被告及丙○○
      母女二人均不能提出資金往來銀行紀錄？況原告聲請本院
      向國稅局函查，已查覆被告並無任何財產及收入資料，十
      足揭穿被告有錢可借與丙○○，轉借與原告丁○○之詭計
      。
  (四)另被告提出台灣新竹地方法院檢察署檢察官87年度偵字第
      7820號聲請簡易判決處刑書，可見葉秀蓮偽造文書案件，
      更足證明葉秀連居心不良，謀奪原告丁○○之女鄭秀英、
      孫鄭堯中之財產。丙○○在該案中同列名為被告，足證與
      葉秀蓮勾串。至於葉秀蓮為推卸刑責，狡辯稱與丁○○欠
      丙○○多筆債務，全係推卸刑責，不足採信。且被告提出
      被證九號葉秀蓮出具之證明書，其內容不實在，又被告提
      出被證十號葉秀蓮之錄音ＣＤ及譯文其內容不實在，及被
      告提出被證十一號不動產買賣契約書，其內容亦不實在。
      況被告於94年9 月19日本院言詞辯論期日以突擊方式，帶
      同葉秀蓮到庭，作偽證，茲詳予反駁如下：
      １、原告丁○○於87年6月5日因車禍致脾臟破裂術後，左
          側股骨骨折術後，右側臏骨骨折，四肢癱瘓，須他人
          長期照顧，此有長庚紀念醫院診斷證明書二張可證。
          現仍需門診追蹤治療，因長期臥病，日常生活仰賴他
          人照顧，此有新仁醫院診斷證明書可證，及中華民國
          重度肢障殘障手冊可證。
      ２、原告丁○○車禍重傷命危，生命幾乎不保，當時原告
          丁○○與葉秀蓮僅同居而已，葉秀蓮與丙○○( 在公
          司擔任會計 )，為圖謀原告丁○○財產，設計於87年
          9月9日葉秀蓮與原告丁○○結婚。由丙○○為介紹人
          ，丙○○之夫鍾善貴為證婚人，此有結婚證書，戶籍
          登記謄本可證。
      ３、因葉秀蓮與丙○○，及其夫鍾善貴有如此密切利害關
          係，丙○○等為脫罪計，乃唆使葉秀蓮作偽證。故葉
          秀蓮出具被證九證明書，被證十之錄音，及被證十一
          不動產買賣契約書，及於94年9 月19日由被告律師帶
          同葉秀蓮突擊方式到庭偽證，均係彼等勾串設計者，
          全非事實。
      ４、再就葉秀蓮到庭所供：「有借數百萬，詳細數字不清
          楚」、「我不知道丙○○給丁○○收多少錢」等語。
          以上證言，均係游移不定，顯然不實在。且訊問葉秀
          蓮依照本院89年票字459號的裁定，丁○○共開了1,0
          00萬元的本票給丙○○，丁○○是否有收到該 1,000
          萬元？葉秀蓮亦證述：「我不太清楚，但是丁○○是
          陸陸續續開本票給丙○○。」，依葉秀蓮之上開證言
          ，其根本不清楚被告及丙○○交付原告丁○○ 1,000
          萬元之事，殊為明確。再參以葉秀蓮所供：「( 問：
          原告丁○○之後是否有將土地出售給丙○○的先生，
          由你代他簽立土地買賣契約書？)答：有。」、「(問
          ：當時他欠丙○○多少錢？ )答：幾百萬元，詳細數
          字不清楚。」、「( 問：賣地給丙○○的先生，價錢
          為何？ )答：不知道。」等語，參以被告所提出被證
          十一不動產買賣契約書，第二條係記載：「總價五百
          八十四萬五千七百四十元，全額付清。其下方葉秀蓮
          簽名。89年6 月20日」，然葉秀蓮竟不知土地買賣總
          價，反而供稱原告丁○○欠丙○○幾百萬元，適足證
          明並無總價5,845,740 元全額付清之事。且原告鄭長
          慶亦未在訴訟用之委任狀上簽名蓋印，已據葉秀蓮供
          承在卷。茍丙○○之夫鍾善貴依不動產買賣契約第 2
          條總價5,845,740 元全額付清，何以不能提出此鉅款
          究從何銀行領出？全額付清與葉秀蓮？
      依上論述，被告之女丙○○利用葉秀蓮作偽證，葉秀蓮不
      必具結，又不負偽證罪責，故敢於泯滅良心，任丙○○、
      鍾善貴夫妻之擺佈出具虛偽證明書，及到庭偽證。
  (五)末查，被告提出被證八號原告丁○○出具之同意書，此係
      偽造，原告丁○○不知此事，更未向丙○○借300 萬元。
      又本院89年票字第459號本票裁定，係89年4月10日由葉秀
      蓮代收，但葉秀蓮始終未交付與丁○○。故丁○○於91年
      6月3日聲請閱卷狀，理由載明：「為聲請閱覽卷宗事：查
      89年度票字第459 號聲請人與債權人間債務事件，已蒙鈞
      院受理結果。然，本人因頸椎受傷、四肢癱瘓長期臥病在
      床、需他人照顧，所以鈞院所寄之通知“民事裁定”書狀
      ，在有心人士蒙蔽下，本人並未收到、看到，而完全不了
      解。現今懇請鈞院同意對該案之卷宗核予閱覽，以對於他
      造當人所提出之各種文件等尚有待明瞭之處。茲為明瞭底
      蘊起見，狀請准予指定期日，俾便來院閱覽是項卷宗，實
      為德便。」，依上事證，足以證明葉秀蓮未將本票裁定交
      付原告丁○○。以及葉秀蓮在本院證言不實在。從而，被
      告及丙○○母女，就借款達1,000 萬元之鉅，竟未有銀行
      領款及存款之紀錄，丙○○之夫鍾善貴亦未有交付土地買
      賣價金5,845,740 元之銀行存款領款紀錄，顯見係虛偽不
      實。按人證易串，此為日常生活之經驗。從而被告利用葉
      秀蓮作偽證，以推卸民刑責任。職是之故，葉秀蓮之言，
      斷然不足採。
四、原告為此聲明：
  (一)確認被告就原告戊○○所有之系爭土地，於88年新湖字第
      131220號收件，88年8月6日設定登記對原告丁○○間最高
      限額(註：應為一般抵押權之誤寫 )600萬元抵押權所擔保
      之債權不存在。
  (二)被告應塗銷前項抵押權登記。
  (三)訴訟費用由被告負擔。
貳、被告則以：
一、原告戊○○係原告丁○○之子，原告戊○○取得系爭土地所
    有權之時間係91年8月8日，此係原告丁○○贈與，而被告設
    定抵押權之日期為88年8月6日，係當時之地主即原告丁○○
    所為之，被告執有對原告丁○○之執行名義，並據以對本院
    民事執行處聲請強制執行(參與分配)，因只分配部分款項，
    故由本院核發債權憑証在案。又訴外人丙○○為被告之女，
    被告年事已高，現住院診治中，惟自84年、85年間起，訴外
    人丙○○曾多次向被告週轉現金，借予原告丁○○，被告並
    不認識原告丁○○，後據丙○○告知被告，原告丁○○因負
    債甚多，無力清償借款，惟願提供土地擔保，始有系爭土地
    設定抵押權之舉，因丙○○將系爭債權轉讓予被告，此有如
    附表所示之本票背書轉讓可證，迄今原告丁○○仍未清償完
    畢，不料恩將仇報，竟起多項訴訟，令人不恥。
二、又原告於民事準備書狀中所述，全屬不實，其所提出之刑事
    告訴，亦屬誣告，理由如下：
  (一)原告早已另案提起多項民、刑訴訟，其中刑事訴訟早已經
      台灣新竹地方法院檢察署檢察官93年度偵字第5689號不起
      訴處分，並經台灣高等法院檢察署以93年度上聲議字第44
      33號處分書駁回其再議，並由本院94年度聲判字第3 號刑
      事裁定駁回其交付審判之聲請在案，該案足証原告為誣告
      。
  (二)又被告之女丙○○係在勝昌交通公司擔任會計，該公司於
      85年2 月15日改名為府乘交通有限公司，由王萬乘任負責
      人，丙○○從未保管原告丁○○之印章、印鑑証明、提存
      書或其他文件，亦從未代原告丁○○收受任何之訴訟文書
      ，原告於準備書狀中稱「諒係由會計丙○○收受，並未交
      付與原告丁○○」、「鈞院89年票字第459 號本票裁定，
      應送達與丁○○者，亦丙○○收受，故丙○○一手遮天，
      導演全案」云云，此全屬憑空捏造之詞，難予採信。
三、原告主張不實之陳述如下：
  (一)原告丁○○既有閱覽本院89年度票字第459 號本票裁定案
      卷，且該裁定係由原告丁○○之配偶收受，此有卷附之送
      達証書可証，可見原告狀紙中之主張，全屬不實，且原告
      於閱卷並收受裁定後，並未抗告或提起本案債權不存在之
      訴。
  (二)又本院88年度執字第5250號民事執行卷及89年度執字第43
      20號民事執行卷內所有民事強制執行法院文書之送達，原
      告丁○○皆有收受，由送達證書中可見皆由其同居人即配
      偶葉秀蓮收受，且對於被告之參與分配，其從未提出異議
      。
  (三)且由台灣新竹地方法院檢察署檢察官87年度偵字第7820號
      聲請簡易判決處刑書可知，原告丁○○之妻葉秀蓮已坦承
      丁○○積欠丙○○多筆債務。
  (四)原告丁○○於被證八號出具之同意書，亦記載原告丁○○
      向丙○○借300 萬元，同意以合建所分得之房屋過戶丙○○以為相抵，惟事後無法履行，當時借款300 萬元，後又
      多次支借至近1,000萬元。
  (五)再由原告之妻葉秀蓮出具之被證九號證明書，亦可證明自
      84年間起原告丁○○陸續向丙○○借錢，迄88年間起，共
      借款近900萬元，含利息，丁○○計簽發本票計1,000萬元
      償還丙○○，於簽發本票同時丙○○有將借據交還原告丁○○，證人葉秀蓮並有目睹當時情形，其並願出具此證明
      書給丙○○，基此足證原告之主張顯為不實。
  (六)另由被證十號之錄音CD及譯文，亦得證明原告丁○○之妻
      葉秀蓮承認有提出前揭證明書，並向丙○○致歉之錄音及
      譯文。
  (七)參以原告丁○○就積欠丙○○近千萬元之債務，無法清償
      ，乃於89年5 月28日委託其妻葉秀蓮將其所有之土地出賣
      給丙○○之配偶鍾善貴，價金為5,845,740 元，買賣價金
      由丙○○以前揭債權相抵，因有二筆土地【即406(註：應
      為407地號之誤寫 )、427號】不符合法定條件，故僅買賣
      五筆土地，買賣價金變更為400 萬元，丁○○已清償丙○○400萬元，尚欠600萬元，此為雙方合意，當時買賣之五
      筆土地順利過戶，另設定之抵押權變更為600 萬元，亦有
      被證十一號之不動產買賣契約書附卷可稽。
  (八)從而，因前揭七筆土地僅過戶五筆，尚欠600 萬元，丙○○因有向被告借錢給原告丁○○週轉，故為保障被告之權
      利，丙○○乃將600 萬元之債權轉讓予被告，此從本票背
      書轉讓可知，原告丁○○乃同意設定系爭土地之抵押權給
      被告，以擔保其權利，因尚欠600 萬元，故系爭土地除已
      過戶之五筆外，另剩二筆地變更抵押擔保之金額為600 萬
      元，以保障被告、丙○○之債權，此為雙方所同意，亦有
      被證十二號之系爭新豐鄉○○段406、446地號土地之他項
      權利變更契約書附卷為憑。
  (九)況觀之被證十三號丙○○、鍾善貴、甲○○於新竹市第一
      信用合作社之客戶往來明細表，此係提領現金供原告借用
      之部分資料，因已近十年，故無法完整提出，惟此亦足證
      被告及丙○○有財力可以供給原告，又因借據已遭原告收
      回，故無法比對。
  (十)綜上所述，如附表所示本票因背書轉讓而由被告持有，系
      爭土地之抵押權設定在被告名下，係為擔保被告之債權，
      此為雙方所共識，丙○○將如附表所示之本票背書予被告
      ，自係將系爭債權轉讓予被告，故被告為系爭土地之抵押
      權人，自為合法，多年來亦無爭執，原告實屬濫訴。又依
      原告於94年10月14日所提之民事準備書狀中所述，亦屬不
      實，原告丁○○恩將仇報，已提起多項訴訟，皆遭本院駁
      回，葉秀蓮平日照顧其生活，竟不思感恩，於狀紙中對其
      諸多誣蔑，本院於前次庭訊了解，葉女亦陪其出庭，對其
      照顧有佳，葉女所證皆屬實，何須偽證？只是本件借貸迄
      今已七、八年以上，記憶難免模糊，如若清楚描述，必是
      偽證，此諒本院亦能明暸。又原告丁○○於本票裁定中既
      已委託其子閱卷，為何未提出抗告或債權不存在之訴訟？
      此當然是已明瞭真相而心甘情願。末查，證人葉秀蓮、乙○○、丙○○均已證述明確，證人葉秀蓮目前仍在照顧原
      告丁○○，對於其配偶濫訴，頗不以為然，其已證明原告
      丁○○確有向丙○○借錢，丙○○因部分係向被告週轉，
      為確保被告債權，乃將債權轉讓被告，此已有前揭證據可
      證，原告丁○○辯稱未向丙○○借錢云云，顯不實在。
四、被告為此聲明：
  (一)原告之訴駁回。
  (二)訴訟費用由原告負擔。
、兩造不爭執之事項：
一、原告戊○○所有系爭坐落新竹縣新豐鄉○○段406-1、446地
    號土地上，有被告甲○○以原告丁○○為債務人及設定義務
    人，於88年8月6日，以88年新湖字第131220號收件，設定登
    記對於原告丁○○擁有權利價值債權額600 萬元抵押權存在
    等情，業據原告提出土地登記第二類謄本二紙附卷可稽，且
    為兩造所不否認。
二、又被告前曾以其執有原告丁○○所簽發，經由訴外人丙○○
    背書轉讓如附表所示11紙本票，屆期分別為付款提示，均未
    獲兌現，乃執上開本票向本院聲請對於原告丁○○准予強制
    執行，經本院89年度票字第459 號案件准許被告之聲請後，
    本院乃按原告丁○○之戶籍址送達該本票裁定，並由原告丁○○之妻葉秀蓮於89年4 月10日收受該紙本票裁定，後本院
    即於89年5 月29日對上開本票裁定事件核發裁定確定證明書
    在案。嗣原告丁○○亦於91年6月3日具狀以其因頸椎受傷、
    四肢癱瘓長期臥病在床、需他人照顧，所以本院所寄之通知
    “民事裁定”書狀，在有心人士蒙蔽下，其並未收到、看到
    ，而完全不了解，為此聲請閱覽上開本票裁定卷宗內之文書
    等情，亦為兩造所不否認，且經本院依職權調閱89年度票字
    第 459號本票裁定卷宗核閱無訛。
三、再訴外人新竹國際商業銀行股份有限公司向本院88年度執字
    第5250號案件聲請對於原告丁○○所有坐落新竹縣新豐鄉○○段403 地號土地進行強制執行程序時，被告亦曾執本院上
    開89年度票字第459 號本票裁定及確定證明書，向本院聲明
    參與分配，嗣經被告於該案獲償執行費用7 萬元，該案分配
    通知亦於90年1月4日送達至原告丁○○之戶籍址，並由原告
    丁○○之妻葉秀蓮於該日收受該分配通知在案，亦為兩造所
    不否認，並經被告提出本院新院錦執禹五二五０字第3682號
    債權憑證一紙附卷可稽，且經本院依職權調閱88年度執字第
    5250號民事執行卷宗核閱屬實。
四、另被告前於88年7 月間曾與訴外人劉靜吟就原告丁○○所有
    坐落新竹縣新豐鄉○○段403、406、414、415、420、421、
    428、446地號土地設定債權額1,825 萬元之抵押權，嗣上開
    新豐鄉○○段414、415、420、421、428地號土地則於90年5
    月間以買賣為原因辦理所有權移轉登記予被告之女丙○○之
    配偶鍾善貴，並經被告以清償為原因同意塗銷上開新豐鄉○○段414、415、420、421、428 地號土地之抵押權登記，嗣
    被告並於90年5月4日申請辦理抵押權內容變更登記，即將原
    收件字號：就88年7月22日地政收件字第131220 號，變更前
    擔保物為新豐鄉○○段406、414、415、420、421、428、44
    6地號土地，共同擔保債權額1,825萬元之抵押權，變更擔保
    物為新豐鄉○○段406、446地號，共同擔保債權金額600 萬
    元乙節，亦經原告提出土地登記申請書、土地抵押權設定契
    約書、台灣省新竹縣新豐鄉戶政事務所印鑑證明、委託書各
    一紙附卷可稽，且經本院依職權向新竹縣新湖地政事務所調
    閱原告丁○○於88年8月間提供新豐鄉○○段406之1、446地
    號土地設定抵押權予被告之相關資料，經新竹縣新湖地政事
    務所以94年8月24日新湖地所登字第0940003810 號函檢送相
    關資料附卷可稽。
肆、本院得心證之理由：
一、本件兩造爭執之處，經本院整理爭點後係在於：原告丁○○
    是否有提供系爭土地設定抵押權給被告？兩造間抵押債權之
    金額為何？原告請求被告塗銷抵押權登記是否有理由？
二、原告丁○○是否有提供系爭土地設定抵押權給被告？
    查被告主張原告丁○○確有於上開時日提供系爭土地設定抵
    押權給被告，作為其向被告借款之擔保乙節，雖為原告丁○○所否認，並以上開情詞置辯，惟查：
    (一)證人即曾受原告丁○○委託處理丁○○與訴外人陳長慶
        間訴訟紛爭之乙○○律師既到庭結證：「( 問：當初原
        告丁○○要設定抵押給被告甲○○，為何在設定抵押時
        權利人會有劉靜吟？ )答：因為當時丁○○的財產要被
        銀行拍賣，他沒辦法還，為了確保債權要設定抵押給丙○○，我問他要設定多少金額，他說要設定1,000 萬元
        ，因為丁○○先前有欠一些委任我處理案件的費用，我
        問他如財產都被銀行及丙○○拍賣完畢，如何清償我這
        些費用，他就說我也可以設定，我說我是他的訴訟代理
        人不方便，他說不然用我太太劉靜吟的名義，我說多少
        ，他說825 萬元，我說會不會太多，他說沒關係，到時
        候再來結算，我就請他準備權狀正本、身分證、印鑑章
        、三個月內的印鑑證明，他準備好資料就叫我去拿，所
        以後來才會設定我太太及被告同一個順位的抵押權。過
        了一、二年後，丁○○說土地他要跟人家處理，叫我提
        供清償證明給他，我就提供給他，因為在之前我就跟他
        結清委任費用，我已幫他領回擔保金160 萬元，部分結
        清我們之間的委任費用。」等語( 詳本院94年11月21日
        言詞辯論筆錄 )，審證人乙○○與兩造既無任何利害關
        係，衡之常情，其應無蓄意偏袒被告，故為不利於原告
        丁○○陳述之必要，是證人乙○○上開所述原告丁○○
        有提供擔保物設定抵押權予被告，作為其向被告借款1,
        000 萬元之擔保，應與實情相近，堪予採信，足見被告
        上開主張，既與證人乙○○所述大致相符，要非無據。
    (二)參以原告丁○○所有上開坐落新竹縣新豐鄉○○段 403
        、406、414、415、420、421、428、446 地號土地於88
        年7月間設定債權額1,825萬元之抵押權予被告及訴外人
        劉靜吟時，既有提供土地所有權狀八份、原告丁○○之
        印鑑證明書及戶籍謄本各一份，暨原告丁○○、被告及
        訴外人劉靜吟之國民身份證影本三份辦理相關抵押權設
        定登記手續，既經新竹縣新湖地政事務所以94年8 月24
        日新湖地所登字第0940003810號函檢送上開資料附卷可
        稽，且證人即原告丁○○之配偶葉秀蓮亦到庭證述：「
        (問：丁○○的土地所有權狀目前何人保管？)答：放在
        櫃子裡面，有上鎖，是對號碼的，號碼是丁○○設定教
        我如何開的。」等語(詳本院94年9月19日言詞辯論筆錄
         )，足見原告丁○○應係自行保管土地所有權狀，則辦
        理抵押權設定登記手續，既須附具土地所有權人所有之
        土地所有權狀、國民身分證影本及印鑑證明書等相關證
        明土地所有權人確有意提供土地設定抵押權之資料方得
        申辦，則原告丁○○主張其不知系爭土地為何遭被告設
        定抵押登記，顯與常情有悖，難予採信。
    (三)從而，被告主張原告丁○○確有提供系爭土地設定抵押
        權給被告，作為其向被告借款之擔保，要非無據，堪予
        採信。
三、兩造間抵押債權之金額為何？
    原告主張其不認識被告，亦未曾向被告借款分文，是本件抵
    押權所擔保之債權並不存在等情，則為被告所否認，經查：
    (一)被告前曾以其執有原告丁○○所簽發，經由訴外人丙○○背書轉讓如附表所示11紙本票，屆期分別為付款提示
        ，均未獲兌現，乃執上開本票向本院聲請對於原告丁○○准予強制執行，經本院89年度票字第459 號案件准許
        被告之聲請後，本院乃按原告丁○○之戶籍址送達該本
        票裁定，並由原告丁○○之妻葉秀蓮於89年4 月10日收
        受該紙本票裁定，後本院即於89年5 月29日對上開本票
        裁定事件核發裁定確定證明書在案。嗣原告丁○○亦於
        91年6月3日具狀以其因頸椎受傷、四肢癱瘓長期臥病在
        床、需他人照顧，所以本院所寄之通知“民事裁定”書
        狀，在有心人士蒙蔽下，其並未收到、看到，而完全不
        了解，為此聲請閱覽上開本票裁定卷宗內之文書等情，
        已如上述，則原告丁○○苟認其未簽發如附表所示11紙
        本票，其應無不於知悉被告對其聲請本票裁定後，迅對
        被告提起訴訟釐清雙方之權利義務關係，而無延至94年
        6 月17日始提起本件訴訟確認抵押債權不存在之理，是
        原告上開主張，顯違常情，要非無疑。
    (二)又觀之本院89年度票字第459 號本票裁定卷內所附之11
        紙本票可知，如附表所示編號1、3號2 紙本票發票人處
        除書有『丁○○』之簽名外，亦書有『葉秀蓮』之簽名
        ，至附表編號2、4、5、6、7、8之本票受款人處則書有
        『丙○○』之姓名，參以原告丁○○亦到庭自承上開11
        紙本票，除如附表編號1、3號本票非其所開立外，餘均
        係其所開立等語(詳本院94年10月14日言詞辯論筆錄)，
        且提出如附表編號2、4、9、10、11 之商用本票存根五
        紙附卷可稽，及在該五紙商用本票存根旁側記載如附表
        編號5、6、7、8本票票號金額合計350 萬元字樣之紙張
        為憑，足見原告丁○○應不否認除附表所示編號1、3以
        外之9 紙本票確係其親自簽發後交付丙○○收受，至原
        告丁○○雖主張其簽發如附表所示之9 紙本票係在新豐
        鄉○○段403 地號土地經新竹國際商業銀行股份有限公
        司要被執行拍賣的時候，丙○○要其開本票予其妻舅，
        讓其妻舅可以參加分配等情，惟如附表編號2、4、5、6
        、7、8之本票受款人處既書有『丙○○』之姓名，顯已
        指定丙○○為受款人，衡之常情，原告丁○○如要使其
        妻舅取得上開本票，應無於本票受款人處書立『丙○○
        』之姓名，再由丙○○背書轉讓予其妻舅之必要，遑論
        ，原告丁○○於自已保管之商用本票存根上亦在原因或
        受款人處書立『丙○○』等字樣，則原告丁○○苟有與
        丙○○約定將附表所示之本票歸由原告丁○○之妻舅取
        得之意，原告丁○○應無不在自己執有之本票存根處書
        立本票最終取得人之實際身分，足見原告丁○○簽發如
        附表所示編號2、4、5、6、7、8、9 、10、11之本票交
        付丙○○，確有使丙○○取得上開本票債權之真意，堪
        予認定。
    (三)至原告丁○○雖否認有簽發如附表編號1、3之本票交付
        予丙○○收受之情，惟如附表編號1、3之本票發票人處
        除有原告丁○○之簽名及印文外，復有葉秀蓮之簽名及
        印文，而證人葉秀蓮既到庭證述：「(問：147萬元及30
        萬元本票上葉秀蓮的簽名是否你本人所簽？ )答：是，
        丁○○拿給我，我就蓋章。」、「( 問：這兩張本票上
        的金額是何人書寫的？ )答：我不清楚，但是我簽名就
        已寫好票面的金額，我簽的時候丁○○的名字就已寫好
        。」、「(問：你所簽兩張本票是要交給何人？)答：我
        不知道，我在本票上簽好名就將票拿給丁○○，當時丁○○是否有發生車禍我已不記得。」等情( 詳本院94年
        11月21日言詞辯論筆錄 )，審證人葉秀蓮與原告丁○○
        具有夫妻關係，目前亦係由其實際照顧原告丁○○之日
        常生活起居，衡之常情，其應無虛構證詞，誣陷原告丁○○之必要。遑論，在票據上簽名者，即須依票上所載
        文義負責，證人葉秀蓮既非至愚，其應無就本票上非其
        所為之簽名故為承認，致己遭執票人日後追償債務之理
        ，是證人葉秀蓮上開所為之證詞，應與實情相近，是原
        告丁○○主張其並未簽發如附表編號1、3之本票，既與
        證人葉秀蓮所述不符，難予採信。
    (四)參以證人葉秀蓮亦到庭證述：「( 問：你有無收到本院
        89年度票字第459號的本票裁定？ )答：有。」、「(問
        ：有無將資料交給丁○○本人？ )答：有，我拿給他之
        後他如何反應我沒有注意。」、「( 問：丁○○是否有
        向甲○○借錢？ )答：我知道是丙○○向他母親就是被
        告借錢，原告丁○○有向丙○○借錢。」、「( 問：丁○○向丙○○借多少錢？ )答：有借幾百萬，詳細數字
        不清楚。」、「(問：丙○○如何交付借款給丁○○？)
        答：丙○○拿現金給丁○○，丁○○開本票作擔保。」
        、「(問：丙○○給丁○○收多少利息？)答：我不知道
        。」、「(問：依照本院89年票字第459號的裁定，丁○○共開了1,000 萬元的本票給丙○○，丁○○是否有收
        到1,000萬元？)答：我不太清楚，但是丁○○是陸陸續
        續開本票給丙○○。」、「( 問：丁○○開票給丙○○
        時是否有發生車禍？ )答：最先發生時我不知道，但是
        在他發生車禍之後還是有向丙○○借錢。」、「( 問：
        丁○○發生車禍是否四肢癱瘓，行動不便，如何開立本
        票？)答：是，但是他還一手可以寫字。」、「(問：你
        有無幫丁○○開本票交給丙○○？ )答：沒有，都是丁○○自己開的。」、「( 問：丁○○之後是否有將土地
        出售給丙○○的先生，由你代他簽立土地買賣契約書？
         )答：有。」、「(問：當時他欠丙○○多少錢？)答：
        幾百萬元，詳細數字不清楚。」、「( 問：賣地給丙○○的先生，價錢為何？ )答：不知道。」、「( 問：丁○○拿到丙○○給的錢用到哪裡去？ )答：有拿去還欠
        別人的錢，還給誰我不知道，他沒有將錢存到銀行。」
        等語(詳本院94年9月19日言詞辯論筆錄 )，已證述原告
        丁○○確有向被告女兒丙○○借款之事。
    (五)且證人丙○○亦到庭證述：「( 問：原告丁○○是否有
        開1,000萬元的本票給你？)答：有177萬元是開本票2張
        ，30萬元及147萬元，其他部分開借據加本票將近900萬
        元，以銀行率計算利息，本息超過1,000 萬元，所以取
        整數1,000 萬元，因為要聲請本票裁定，所以我要他開
        本票給我，他要我借據還他，本票是在他家開的，乙○○律師也在場，本票開完，原告就把本票交給葉秀蓮，
        葉秀蓮就把本票交給律師。」、「( 問：丁○○是否向
        你借900萬元的本金？)答：他陸陸續續向我借錢，我沒
        有那麼多的錢，就向我母親借部分給他，為了保障我母
        親的權益，所以我就把債權轉讓給我母親。」、「( 問
        ：借款的往來是否在丁○○出車禍之前？ )答：之前就
        有開始借款，他出車禍之後我也有再借款給他。」、「
        (問：每次向你借多少錢？)答：陸陸續續借，10萬元、
        20 萬元不等，也有借到100 萬元。」、「(問：如何把
        100萬元借款交給他？)答：因為我要上班都要經過他家
        ，所以我都把錢用現金拿到他家給他。」、「( 問：你
        母親如何將錢交給你的？ )答：我回娘家去跟我母親拿
        錢。我從84年就開始借款給他。」、「( 問：約定借款
        的時間為何？ )答：沒有約定，他說合建之後把房子賣
        掉就有錢還給我。」、「(問：有無約定借款利息？)答
        ：我們都是以比當時銀行率高一點點的利息來計算。」
        、「(問：借給他的900萬元妳出了多少？ )答：我跟我
        母親合在一起，時間太久不記得。」、「( 問：借錢給
        丁○○時是否有在他公司當會計？ )答：84年是有，85
        年左右他就把公司賣給府城公司。」、「( 問：丁○○
        所簽1,000 萬元的本票給你，簽發的日期為何不同一天
        ？ )答：當時的借據有一疊，因為他出車禍之後無法寫
        那麼多張，所以就濃縮起來只要總數合就好了。」、「
        (問：為何會想要取得本票裁定？ )答：因為403地號土
        地要被銀行拍賣，他欠我錢我想要參加分配。」、「(
        問：你與你母親是否有到900萬元的資金借給他？)答：
        有。」、「( 問：原告丁○○為何要提供土地設定抵押
        權給你們？提供擔保物是在他開本票之前或之後？ )答
        ：我記不起來，應該是89年左右開本票，好像是設定在
        前，開本票在後。」、「( 問：原告原先提供新豐鄉○○段土地設定1,825 萬元給你母親及劉靜吟，為何會設
        定給劉靜吟？ )答：我不清楚，設定是我跟丁○○說要
        設定給我母親，他請翁律師到他家去把資料交給律師去
        設定。」、「( 問：後來是否他有出賣新豐鄉○○段 5
        筆土地給妳先生來抵債務？)答：是，抵償債務400萬元
        。這400萬元是以他欠我的債務來抵銷。」、「(問：後
        來427、407地號土地你是否有辦過戶？ )答：沒有。」
        等語(詳本院94年10月14日言詞辯論筆錄)，參以原告丁○○所有坐落新竹縣新豐鄉○○段414、415、420、421
        、428地號土地確於90年5月間以買賣為原因辦理所有權
        移轉登記予被告之女丙○○之配偶鍾善貴，亦據被告提
        出由葉秀蓮代理原告丁○○與鍾善貴訂立之不動產買賣
        契約書一紙附卷可稽，則原告丁○○是否有可能不知悉
        其土地所有權喪失之事，顯有疑義，足見證人丙○○上
        開證述原告丁○○確有向其及被告借款1,000 萬元，並
        以原告丁○○所有坐落新竹縣新豐鄉○○段414、415、
        420、421、428 地號土地出售予其夫鍾善貴，抵償積欠
        其之債務400萬元，即非無據，堪予採信。
    (六)末查，原告丁○○既有告知乙○○其因積欠丙○○債務
        ，乃要提供上開土地設定1,000 萬元予被告作為擔保，
        業據證人乙○○證述明確，則被告主張丙○○前多次向
        其週轉現金，借予原告丁○○，而丁○○積欠丙○○債
        務1,000萬元，扣除以新豐鄉○○段414、415、420、42
        1、428地號土地抵償之債務400萬後，尚積欠600萬元，
        丙○○即將債權讓與被告，且經丁○○提供系爭土地設
        定抵押權予被告，作為債權之擔保，即屬有據，堪予採
        信。至原告雖主張調閱被告之課稅資料，足見被告並無
        任何財產及收入轉借與原告丁○○乙節，業經本院依原
        告聲請向財政部台灣省北區國稅局新竹市分局調閱被告
        93年度綜合所得稅各類所得資料清單及財產歸屬資料清
        單，及向財政部台灣省南區國稅局嘉義縣分局調閱被告
        84年度至93年度所得及財產歸戶資料，經財政部台灣省
        北區國稅局新竹市分局於94年12月5 日以北區國稅竹市
        二字第0941030586號函及財政部台灣省南區國稅局嘉義
        縣分局於94年12月6日以南區國稅嘉縣二字第094002378
        8號函檢送被告於87至93 年度所得及財產歸戶資料附卷
        可稽，另被告於84至86年間所得資料因已逾核課期間，
        故無法提供，觀之被告於87年度至93年度雖查無財產所
        得資料，惟上開財產資料僅係稅捐課徵機關核課稅捐時
        之依據，與被告實際擁有之財產情形分屬二事，蓋被告
        可能對於他人擁有債權，或借用他人帳戶存放存款( 註
        ：此縱違反稅捐稽徵法之規定，仍不影響實際上財產權
        利之歸屬 )，俱有可能，即難執上開財產所得資料，推
        定被告並無資力借款予原告丁○○，而採為不利於被告
        之認定，併此敘明。
四、原告請求被告塗銷抵押權登記是否有理由？
    查被告對於原告丁○○既有抵押債權600 萬元存在，依民法
    第867 條規定，不動產所有人設定抵押權後，得將不動產讓
    與他人，但其抵押權不因此而影響，則原告丁○○嗣將系爭
    土地讓與原告戊○○，揆之上開規定，並不影響系爭土地原
    有抵押權存在之事實，是原告戊○○主張被告對其並無抵押
    權存在，請求被告塗銷系爭土地上之抵押權登記，即屬無據
    ，難予准許。
五、從而，原告戊○○請求確認被告就其所有之系爭土地，於88
    年新湖字第131220號收件，88年8月6日設定登記對原告丁○○間最高限額(註：應為一般抵押權之誤寫 )600萬元抵押權
    所擔保之債權不存在，被告應塗銷前項抵押權登記，均屬無
    據，難予准許，應予駁回。
六、因本案事證已臻明確，兩造其餘陳述及證據聲請與判決結果
    無礙，爰不予審酌，併予敘明。
七、結論：本件原告之訴為無理由，依民事訴訟法第85條第1 項
    前段、第78條 ，判決如主文。
中    華    民    國    95    年    1     月    20    日
                  民事第二庭    法  官  王佳惠
以上正本係照原本作成。
如對本判決上訴，須於判決送達後20日內向本院提出上訴狀。
中    華    民    國    95    年    1     月    20    日
                                書記官  林淑瑜
┌─────────────────────────────────────────────────────┐
│附表：                                                                                   94年度訴字第333號│
├──┬───────┬────────┬─────────┬─────────┬───────┬─────┤
│編號│發    票    日│票   面  金  額 │到    期    日    │發    票   人     │本  票  號  碼│備      考│
│    │              │︵ 新  台  幣︶ │                  │                  │              │          │
├──┼───────┼────────┼─────────┼─────────┼───────┼─────┤
│1   │87年1月13日   │1,470,000元     │   未      載     │丁○○、葉秀蓮    │CH-NO-052724  │          │
├──┼───────┼────────┼─────────┼─────────┼───────┼─────┤
│2   │87年1月30日   │1,500,000元     │   未      載     │丁○○            │CH-NO-071754  │          │
├──┼───────┼────────┼─────────┼─────────┼───────┼─────┤
│3   │87年2月2日    │300,000元       │   未      載     │丁○○、葉秀蓮    │CH-NO-052725  │          │
├──┼───────┼────────┼─────────┼─────────┼───────┼─────┤
│4   │87年4月30日   │1,000,000元     │   未      載     │丁○○            │CH-NO-071755  │          │
├──┼───────┼────────┼─────────┼─────────┼───────┼─────┤
│5   │87年7月30日   │600,000元       │   未      載     │丁○○            │TH-NO-029781  │          │
├──┼───────┼────────┼─────────┼─────────┼───────┼─────┤
│6   │87年9月30日   │800,000元       │   未      載     │丁○○            │TH-NO-029782  │          │
├──┼───────┼────────┼─────────┼─────────┼───────┼─────┤
│7   │87年11月25日  │1,200,000元     │   未      載     │丁○○            │TH-NO-029783  │          │
├──┼───────┼────────┼─────────┼─────────┼───────┼─────┤
│8   │87年11月28日  │900,000元       │   未      載     │丁○○            │TH-NO-029785  │          │
├──┼───────┼────────┼─────────┼─────────┼───────┼─────┤
│9   │87年12月10日  │1,000,000元     │   未      載     │丁○○            │CH-NO-663727  │          │
├──┼───────┼────────┼─────────┼─────────┼───────┼─────┤
│10  │87年12月15日  │1,000,000元     │   未      載     │丁○○            │CH-NO-663728  │          │
├──┼───────┼────────┼─────────┼─────────┼───────┼─────┤
│11  │87年12月22日  │230,000元       │   未      載     │丁○○            │CH-NO-663729  │          │
└──┴───────┴────────┴─────────┴─────────┴───────┴─────┘


司法院資訊處製作；財團法人民間司法改革基金會備份。
